【裁判字號】    99,訴,2488
【裁判日期】    991227
【裁判案由】    損害賠償
【裁判全文】
臺灣臺中地方法院民事判決          99年度訴字第2488號
原      告  黃旭標
被      告  黃劉雪馨
上列當事人間請求損害賠償事件，本院於民國99年12月13日言詞
辯論終結，判決如下：
    主  文
被告應給付原告新台幣萬元，及自民國九十九年十二月五日起
至清償日止，按年息百分之五計算之利息。
原告其餘之訴駁回。
訴訟費用新臺幣肆仟元，由被告負擔新臺幣佰元，餘由原告負
擔。
本判決得假執行。但被告以新臺幣萬元為原告預供擔保後，得
免為假執行。
原告其餘假執行之聲請駁回。
    事實及理由
一、原告起訴主張：
(一)被告係原告之大嫂，原告及妻子黃林碧華與被告因房屋產權
    糾紛，於民國99年1月7日下午2時30分許，在臺中縣大甲鎮
    調解委員會進行調解。被告於調解進行時，竟偏離主題，當
    眾以不實言論，說出：「你當1個里長，你建福德宮時吃了
    200萬元。」等話語，致原告人格及名譽因此受有損害，爰
    請求被告負擔侵權行為損害賠償責任。
(二)對被告抗辯之陳述：
   1、原告就被告上開不實言論，曾對被告提出刑事誹謗告訴，
      雖經臺灣臺中地方法院檢察署檢察官以99年度偵字第1321
      6號為不起訴處分。惟該處分書亦認被告所為言語已損害
      原告名譽，僅因當日調解程序並不對外公開，調解委員對
      於調解事務亦有保密義務，而認與刑法誹謗罪之構成要件
      未盡相符，始對被告為不起訴處分。然參照最高法院90年
      台上字第646號判例要旨可知，本件事發當時，尚有獨任
      調解委員盧淑美及當事人（黃林碧華、黃劉雪馨）、代書
      李次郎及原告在場，則被告不實陳述，已足以使他人知悉
      其事，並造成原告在社會上之評價受到貶損，應認被告所
      為係不法侵害原告之名譽。
   2、本件被告於調解程序所為言論，係就具體事件刻意指摘，
      非對可受公評之事項為意見之表達。原告前擔任臺中縣大
      甲鎮福德里里長期間，均奉公守法，今因被告不實指控，
      致名譽嚴重受損，精神上倍感痛苦，且正積極參選下屆里
      長，被告不實指控易造成選民誤解，實有令被告公開澄清
      之必要，爰併請求原告給付慰撫金及以刊登道歉啟事之方
      式，為回復原告名譽之適當處分。
(三)聲明：
   1、被告應給付原告新臺幣（下同）10萬元，及自起訴狀繕本
      送達翌日起至清償日止，按年息5%計算之利息。
   2、被告應於自由時報、蘋果日報全國版頭版，以十全之規格
      ，刊登如起訴狀附件所示之道歉啟事1日（字體大小為道
      歉啟事標題2號字，內容6號字）。
   3、願供擔保請准宣告假執行。
二、被告則以：
(一)伊不否認於調解時有為上開言論，惟係因原告建福德宮所花
    的錢比別人多，蓋的建物卻比別人少，且200萬元的帳目不
    見了；並提出大甲鎮公所函文及照片等資料，證明原告確有
    吃200萬元之事實等語資為抗辯。
(二)聲明：原告之訴駁回。
三、兩造不爭執事項：
(一)原告之妻黃林碧華與被告因房屋產權糾紛，在臺中縣大甲鎮
    調解委員會進行調解。被告於調解進行時，有對原告說出：
    「你當1個里長，你建福德宮時吃了200萬元。」等話語。
(二)上開調解當天場所為不公開調解室，有獨任調解委員盧淑美
    及當事人（黃林碧華、黃劉雪馨）、列席協同調解即原告黃
    旭標等人在場。
(三)原告對被告上開言語涉誹謗罪嫌而提起告訴，經臺灣臺中地
    方法院檢察署檢察官以99年度偵字第13216號為不起訴處分
    確定。
四、法院之判斷：
    原告主張被告有妨害其名譽之言論，致其人格及名譽受侵害
    ，請求被告負擔侵權行為損害賠償責任，為被告否認，並以
    前詞置辯。則本件應審究者為：被告言論行為是否屬侵害原
    告人格及名譽權利之侵權行為？原告得否依民法第195條第1
    項對被告請求損害賠償及刊登道歉啟事？經查：
(一)按故意或過失不法侵害他人權利者，應負損害賠償責任；不
    法侵害他人之身體、健康、名譽、自由、信用、隱私、貞操
    ，或不法侵害其他人格法益而情節重大者，被害人雖非財產
    上之損害，亦得請求賠償相當之金額，民法第184條第1項前
    段、第195條第1項前段分別定有明文。次按民法上名譽權之
    侵害非即與刑法之誹謗罪相同，名譽有無受損害，應以社會
    上對個人評價是否貶損作為判斷之依據，苟其行為足以使他
    人在社會上之評價受到貶損，不論其為故意或過失，均可構
    成侵權行為，其行為不以廣佈於社會為必要，僅使第三人知
    悉其事，亦足當之。而所謂名譽係人在社會上評價，通常指
    其人格在社會上享有一般人對其品德、聲望或信譽等所加之
    評價，係屬個人在社會上所受價值判斷，因此名譽有無受損
    害，應以社會上一般人對其評價是否貶損，客觀判斷之，苟
    其行為足以使他人在社會上之評價受到貶損，不論其為故意
    或過失，均可構成侵權行為。縱不符合刑法上之要件，惟在
    民法上已將足以毀損他人名譽之事，表白於特定第三人，足
    使其人之社會評價不免因而受有貶損者，則行為人顯已侵害
    被害人之名譽權（最高法院90年台上字第646號判例、97年
    度第793號、85年度台上字第1042號裁判意旨參照）。
(二)本件被告於99年1月7日下午2時30分許，在臺中縣大甲鎮調
    解委員會進行調解時，對原告說：「你當1個里長，你建福
    德宮時吃了200萬元」等話語，當時場地為不公開調解室，
    有獨任調解委員盧淑美及當事人（黃林碧華、黃劉雪馨）、
    列席協同調解之原告及代書李次郎等人在場之事實，為被告
    所不爭執。雖被告上開行為經臺灣臺中地方法院檢察署檢察
    官以99年度偵字第13216號予以不起訴處分，有不起訴處分
    書1份在卷可參，並經本院依職權調閱上開偵查卷宗查證無
    誤。但查，被告在其與原告之妻黃林碧華調解過程中，對著
    原告說：「你當1個里長，你建福德宮時吃了200萬元」等語
    ，雖當時在不公開之調解室，但現場除調解事件之當事人外
    ，尚有調解委員盧淑美、原告及李次郎等人在場。而上開言
    論，依我國國情及社會經驗判斷，確實已達貶低他人之人格
    並損及他人尊嚴之程度，而為一般人所無法認同、接受，故
    被告所使用之上開言論文字，顯有妨害原告名譽之主觀意圖
    及客觀事實甚明。
(三)被告雖辯稱：原告確有吃200萬元云云。查依被告提出之臺
    中縣大甲鎮公所函文、照片，及所稱帳冊遺失等事證，充其
    量僅可推知臺中縣大甲鎮公所調查79年度加強社區上級補助
    款明細、一般信眾捐款明細、福德宮現況，及被告質疑帳冊
    所在不明等情，然尚無法推知被告所辯屬實，被告復無法舉
    出其他證據證明所述為真實，則已難認被告抗辯屬實，是被
    告上開辯詞並無法解免其應負之責任。
(四)本件被告所為顯已侵害原告之名譽，自屬對原告實施侵權行
    為。從而，原告依民法第184條第1項、第195條第1項規定，
    請求被告賠償其損害，自屬有據。原告請求賠償之金額及回
    復名譽之處分是否適當，茲分述如次︰
   1、精神慰撫金部分：
      按以人格權遭遇侵害，受有精神上之痛苦，而請求慰藉金
      之賠償，其核給之標準，須斟酌雙方之身分、資力與加害
      程度及其他各種情形核定相當之數額。且所謂「相當」，
      應以實際加害情形與其名譽影響是否重大及被害人之身分
      、地位與加害人之經濟情況等關係定之。查本件原告係大
      甲高農畢業，領有94年度之臺中縣政府、大甲鎮公所分別
      給予之協同調解人員績優人員獎項，目前無業；被告國小
      畢業，目前無業等情，業經兩造陳明在卷。又原告名下有
      房屋6筆（其中2筆與被告共有）、土地8筆、汽車2輛及投
      資40萬元，98年度所得額共320,680元；被告名下有房屋2
      筆、汽車1輛，96年度有執業所得16,000元，97、98年度
      均無所得等情，亦有本院依職權調閱之兩造稅務電閘門財
      產所得調件明細表各1份附卷可憑。本院審酌上情、被告
      上開言論之動機、兩造之身分、地位，及原告因被告之妨
      害名譽侵權行為所受精神上之痛苦等一切情狀，認原告請
      求被告賠償精神慰撫金10萬元，尚屬過高，以命被告給付
      3萬元為其精神損害之慰撫金為適當，超出部分之請求，
      則非正當，不應准許。
   2、回復名譽部分：
    (1)、按民法第195條第1項後段雖規定名譽被侵害者得請求為
        回復名譽之適當處分，所謂適當之處分，係指該處分在
        客觀上足以回復被害人之名譽且屬必要者而言，惟因法
        律並未具體規定各種不同之處分方法，故究竟如何處分
        始為適當，法院應斟酌被侵害之情形，予以決定。登報
        道歉是否認為適當，屬法院應予斟酌認定，而加以准駁
        之範圍，並非一經請求即應准許（最高法院56年度台上
        字第1464號、86年台上字第3706號、93年度台上字第26
        13號判決要旨參照）。又被害人請求加害人為登報道歉
        時，法院應斟酌被害人所受損害是否現尚存在，以及被
        害人名譽可否經由道歉啟事予以回復等各種情形決定之
        ，並非所有名譽侵害，均得請求刊登道歉啟事。例如侵
        害名譽已歷相當時日，若刊登道歉啟事，除重新喚起世
        人記憶外，別無作用，或損害甚為輕微，或加害人已為
        更正啟事，或被害人之清白已被報導而為眾所週知者，
        即無准予刊登道歉之必要。
    (2)、本件原告雖請求被告應於自由時報、蘋果日報全國版頭
        版，以十全之規格，刊登如起訴狀附件所示之道歉啟事
        1日（字體大小為道歉啟事標題2號字，內容6號字），
        以為回復原告名譽之方法。惟本件被告係於99年1月7日
        下午2時30分許，在臺中縣大甲鎮調解委員會之不公開
        調解室進行調解時為該言論之陳述，並非以於傳播媒體
        或其他足以散佈流傳於公眾之方法為之，自不足使大多
        數民眾廣泛知悉，衡諸常情，得聽聞系爭言論者本屬有
        限，且迄今已近1年，本屆里長選舉亦已結束，則原告
        請求被告於自由時報、蘋果日報全國版頭版刊登道歉啟
        事，反而足以使本來不知原告被侵害名譽之社會大眾知
        悉此事，此對回復原告名譽並無助益，故非回復名譽之
        適當處分。本院審酌前開判命被告賠償精神慰撫金，即
        已足以填補原告所受損害及回復名譽，故原告請求於自
        由時報、蘋果日報全國版頭版刊登如起訴狀附件之道歉
        啟事，難認有必要，不應准許。
(五)綜上所述，原告依侵權行為損害賠償請求權，請求被告給付
    3萬元，及自起訴狀繕本送達被告之翌日即99年12月5日起至
    清償日止，按年息5%計算之利息，為有理由，應予准許；逾
    此部分之請求，即屬無理由，應予駁回。
五、本件原告勝訴部分屬所命給付金額未逾50萬元之判決，爰依
    民事訴訟法第389條第1項第5款依職權宣告假執行；並依同
    法第392條第2項宣告被告預供擔保得免為假執行。原告其餘
    假執行之聲請，因原告敗訴，其假執行之聲請，亦因而失所
    依附，併予駁回之。
六、本件訴訟費用為裁判費4,000元，而本院就本件訴訟既為兩
    造互有勝敗之判決，爰命被告負擔訴訟費用300元，餘由原
    告負擔。
七、本件判決之基礎已臻明確，兩造其餘之攻擊防禦方法及舉證
    ，核與判決無影響，毋庸一一論列，併此敘明。
八、據上論結，本件原告之訴為一部有理由，一部無理由，依民
    事訴訟法第79條、第389條第1項第5款、第392條第2項，判
    決如主文。
中    華    民    國    99    年    12    月    27    日
                  民事第一庭    法  官  周玉蘭
以上正本係照原本作成。
如對本判決上訴，須於判決送達後20日內向本院提出上訴狀（須
附繕本）；如委任律師提起上訴者，應一併繳納上訴審裁判費。
中    華    民    國    99    年    12    月    27    日
                                書記官  董美惠

司法院資訊處製作；財團法人民間司法改革基金會備份。
